臺灣高等法院臺中分院民事判決　　　　94年度上國易字第10號
　　上　訴　人　彰化縣永靖鄉公所
　　法定代理人　戊○○
　　訴訟代理人　陳世煌　律師
　　複　代理人　黃俊昇　律師
　　　　　　　　江銘栗　律師
　　　　　　　　乙○○
　　參　加　人　中興電工機械股份有限公司
　　法定代理人　甲○○
　　訴訟代理人　吳光陸　律師
　　　　　　　　廖瑞鍠　律師
　 受告知訴訟人 臺灣電力股份有限公司彰化營業處
　　法定代理人　丙○○
　　被　上訴人　己○○
　　輔　佐　人　丁○○
上列當事人間請求損害賠償事件，上訴人對於民國94年8 月22日
臺灣彰化地方法院94年度國字第1 號第一審判決提起上訴，本院
於96年1月10日言詞辯論終結，茲判決如下：
    主  文
上訴駁回。
第二審訴訟費用由上訴人負擔。
    事  實
一、上訴人彰化縣永靖鄉公所聲明求為判決：(一)原判決廢棄。(二)
    被上訴人在第一審之訴及其假執行之聲請駁回。(三)第一、二
    審訴訟費用由被上訴人負擔。其陳述除與原判決記載相同者
    予以引用之外，另補稱：
  (一)系爭道路凹陷坑洞，長約25公分、寬約18公分、深約15公分
    ，而緊臨該凹陷處有一方形人孔蓋。被上訴人之妻鍾彩映於
    事發當日騎機車行經該道路地段時發生車禍倒地致死亡，原
    審比照被害人倒地位置、機車刮地痕與南側路面邊線距離，
    並被害人於機車腳踏板處放置伸縮喇叭、被害人所騎機車底
    盤有明顯擦痕等情，認被害人係行經系爭坑洞，因該坑洞離
    地太深，故撞擊後失控倒地受傷死亡。由於上訴人未及時修
    補該坑洞，亦未設置任何警示標誌，此項缺失與被害人鍾彩
    映之死亡間具有相當因果關係，遂判決上訴人須負損害賠償
    責任。然按民事訴訟如係由原告主張權利者，應先由原告負
    舉證之責，若原告先不能舉證，以證實自己主張之事實為真
    實，則被告就其抗辯事實即令不能舉證，或其所舉證據尚有
    疵累，亦應駁回原告之請求（最高法院17年度上字第917 號
    判例要旨參照）。而本件被上訴人於原審所為之舉證尚不足
    以證明被害人發生車禍受傷、死亡之事實，與系爭坑洞有相
    當因果關係，原判決認定事實竟不依經驗法則及證據法則，
    自難令上訴人甘服。
  (二)查損害賠償之債，以有損害之發生及有責原因之事實，並二
    者之間，有相當因果關係為成立要件，故被上訴人所主張損
    害賠償之債，如不合於此項成立要件者，即難謂有損害賠償
    請求權存在（最高法院48年台上字第481 號判例要旨參照）
    。又所謂相當因果關係，係指依經驗法則，綜合行為當時所
    存在之一切事實，為客觀之事後審查，認為在一般情形上，
    有此環境，有此行為之同一條件，均發生同一之結果者，則
    該條件即為發生結果之相當條件，行為與結果即有相當之因
    果關係。反之，若在一般情形上，有此同一條件存在，而依
    客觀之審查，認為不必皆發生此結果者，則該條件與結果並
    不相當，不過為偶然之事實而已，其行為與結果間即無相當
    因果關係（最高法院87年度台上字第154 號判決參照）。
  (三)被上訴人對「陷入坑洞，人車翻倒因而受傷死亡」之主張，
    依舉證法則自應提出確實的證據以資證明，否則即難謂係因
    公有公共設施設置管理欠缺導致被害人摔倒受傷死亡。本件
    被上訴人於原審並無提出任何證據足資證明被害人確係駕駛
    機車撞擊該坑洞後導致其受傷死亡之事實，被上訴人僅以警
    方製作之道路交通事故現場圖為事故發生之證明。然查，該
    道路交通事故現場圖僅為處理交通事故之員警事後依據現場
    情形所製繪，並無法證明被害人確係因機車撞擊系爭坑洞而
    發生交通事故，且依被上訴人提出之道路交通事故證明書所
    載，其肇事情形為駕駛人鍾彩映駕下記車輛，沿四湳路東往
    西方向直行，於右記時、地當事人鍾彩映駕駛MP8383號重機
    車發生交通事故，致造成其本人頭部外傷及身體多處擦傷，
    於93年8月3日23時25分不治死亡。由該證明書所載內容並無
    法證明係肇因道路上之系爭坑洞而導致被害人摔倒受傷並死
    亡。原審卻於被上訴人未盡舉證責任之情形下，認定被害人
    之死亡與系爭坑洞有相當因果關係，實難令人折服。
  (四)依最高法院93年度台上字第2058號判決「損害賠償之債，以
    有損害之發生及有責任原因之事實，並二者之間，有相當因
    果關係為成立要件。故被上訴人所主張損害賠償之債，如不
    合於此項成立要件者，即難謂有損害賠償請求權存在」之意
    旨，系爭道路雖有一坑洞，但被害人機車是否確有撞擊該坑
    洞？是否確因撞擊該坑洞後始失去平衡？被上訴人並未舉證
    證明。被上訴人既未證明被害人機車確有撞擊該坑洞，則系
    爭坑洞之存在未必會造成車禍，該車禍之發生未必與該坑洞
    有相當因果關係。且原判決既認定被害人於踏板處有載一突
    出之樂器，因該樂器造成機車行進過程中失去平衡。惟失去
    平衡之原因甚多，非必係撞擊該坑洞所產生。況因該樂器之
    之長度達91公分超出機車寬度甚多，加諸該樂器之左側有一
    向下突出狀，因此自有因樂器兩側重量不同而滑落之可能。
    原審直接認定被害人機車係撞擊該坑洞後始失去平衡，卻未
    見敘明其所憑之證據，顯有違誤。
  (五)末查，於事發路段雖存有系爭坑洞，惟於系爭坑洞前有防止
    超速駕駛之突出物六條，而本件交通事故發生當時係白天清
    晨六時人車稀少，天氣晴朗、地面乾燥且視線良好，則當時
    被害人之車速應甚快，參照被害人當時騎乘機車之腳踏板處
    放伸縮喇叭，自有於路過突出物處時未減速而失去平衡跌倒
    之可能，並非一定陷入坑洞處。再參照現場圖所示，地面均
    無剎車痕，益見被害人應係因未減速，加上踏板伸縮喇叭大
    型物品，以致失去平衡而跌倒。
  (六)逢甲大學車輛行車事故鑑定研究中心95年11月27日逢鑑字第
    0951127001號函，就本案鑑定報告之經過回復稱：本中心依
    據照片進行鑑定。既僅依據照片鑑定，而未就實際車輛進行
    勘驗，竟推論機車有新刮痕，進而認為該坑洞與鍾彩映之滑
    倒有因果關係，足見該鑑定甚為粗糙。查事發當時處理之員
    警蕭龍駿於本院證稱：機車底盤有磨損，不是很明顯，無法
    確定是當天所磨損的，所以拍照存證。既然事發當時處理之
    員警親眼目睹機車刮痕後都無法確定該痕跡是否為事故當天
    造成，鑑定機關豈可僅憑照片，即遽下推論？又上函就如何
    判定新、舊痕部分答復稱：舊痕判定是有許多刮痕，有泥土
    覆蓋其上，因此白色處內較深顏色為最近撞擊之痕，因泥土
    掉落。惟此處撞擊點研判有可能此次造成，但難以確定。但
    其所謂最近撞擊之痕究為多近？是否此次事故造成？由照片
    並無法判定，既然難以確定是此次造成，該鑑定又憑何認為
    系爭坑洞與鍾彩映之滑倒有因果關係？
  (七)再逢甲大學車輛行車事故鑑定研究中心就如何判定機車底盤
    之擦痕是否有可能非路面坑洞造成？有無可能在本件事故發
    生前即已存在？據前函答復稱：舊痕有可能是以往累積所造
    成，惟此較深顏色之撞擊點研判此次車禍所造成之機率較大
    。並未就機車底盤之擦痕是否有可能非路面坑洞所造成答復
    說明，卻直接稱此次車禍所造成機率較大，不知所憑依據為
    何？是其所為之答覆並不足證明系爭坑洞與本件事故之發生
    有因果關係或機車底盤之刮痕確為本次車禍所造成。再就如
    何判定現場地面刮痕造成原因部分，該函答復稱：三道刮痕
    是機車倒地後摩擦地面所造成，機車承載貨物過寬有違規定
    但與此次車禍發生並無直接因果關係。惟其僅依照片鑑定，
    何能得出是機車倒地摩擦地面造成之結論？且究竟是機車何
    處倒地後與地面摩擦造成？被害人所騎機車附載之物品超出
    車身甚多，左側更有一向下突出之形狀，與現場事故圖所示
    之刮痕位置甚為吻合，該鑑定又為何直接排除是承載貨物拖
    地造成？而認與此次車禍發生並無直接因果關係？
  (八)退步而言，縱認上訴人應負損害賠償責任，原判決認定估價
    單所列地理師禮、頭七法師誦經、道士全壇、壇內用品屬必
    要費用，亦有違誤。蓋上開項目應非屬必要費用，故應予扣
    除。又慰撫金之酌給標準與財產上損害之計算不同，然非不
    可斟酌雙方身分資力與加害程度，及其他各種情形核定相當
    之數額（最高法院51年度台上字第223 號判例要旨參照）。
    原審認定精神慰撫金50萬元係考量被上訴人陳明其學歷為初
    中畢業，任職紡織工廠，年所得約50萬，有存款約200 萬元
    等情。惟依卷附被上訴人93年度所得稅各類所得資料清單所
    載，其利息收入僅為新台幣4553元，推算其存款金額應僅只
    30餘萬元，是其陳明其有200 萬元之存款已有不實，故原審
    考量審酌兩造之身分資力時，其係依據因被上訴人提供不實
    資料為判斷，方致認定慰撫金過高。
二、參加人中興電工機械股份有限公司所為陳述除與原判決記載
    相同者予以引用之外，另補稱：
  (一)被上訴人主張鍾彩映因騎乘機車經過坑洞即摔滑倒，有警方
    開具之道路交通事故證明書暨事故現場圖為證，但查上開證
    明書所載肇事情形為「駕駛人鍾彩映駕下記車輛，沿四湳路
    東往西方向直行，於右記時、地當事人鍾彩映駕駛 MP8-383
    號重機車發生交通事故，致造成其本人頭部外傷及身體多處
    擦傷；於93年8月3日23時25分不治死亡」，上開現場圖雖記
    明凹陷處，但並未指明鍾彩映機車係陷入凹陷處而摔倒，是
    均不能以此證明鐘彩映係騎乘機車陷入該凹陷處而摔倒發生
    死亡，是縱有上開坑洞，但被上訴人不能證明上情，上訴人
    自無責任。依被上訴人起訴狀所附照片，道路凹陷處前之路
    面有防止超速駕駛之突出物六條，一方面參照被上訴人己○
    ○稱鍾彩映當時騎乖機車之腳踏板處放伸縮喇叭，當天受僱
    出團吹奏。一方面事故發生係清晨六時，路上人車稀少，則
    鍾彩映應係騎車速度甚快，路過突出物處未剎車減速而失去
    平衡跌倒，並非一定為陷入坑洞處。再參照現場圖，均無剎
    車痕，益見係因未減速，加上踏板有伸縮喇叭大型物品，失
    去平衡而跌倒。原判決既謂被害人所騎乘之機車倒臥處距道
    路凹陷處約有21.3公尺之遠，則如何證明被害人之機車倒地
    與該凹陷處有關？原判決所謂被害人之機車行經路面凹陷處
    ，因坑洞離地太深，機車底盤撞擊該凹陷處前端之人孔蓋致
    機車失控乙節，並無證據足以佐證，純係臆測之詞。
  (二)如前所述，被害人鍾彩映不僅有超速駕駛，且未依道路交通
    安全規則第90條「駕駛人駕駛汽車，應遵守道路交通標誌、
    標線、號誌之指示，並服從執行交通勤務之警察或依法令執
    行指揮交通及交通稽查任務人員之指揮」，有應減速未減速
    之過失。又依道路交通安全規則第88條第1項第1款，機車載
    物寬度應不得超過車把手，長度自座位後部起不得向前伸，
    足見踏板處不可置物，其因放置大型物品，而有違返上開規
    定，始失去平衡，自有過失。再道路交通安全規則第94條第
    3 項「汽車行駛時，駕駛人應注意車前狀況及兩車併行之間
    隔，並隨時採取必要之安全措施」，是縱認鍾彩映係陷入凹
    陷處摔倒，其未注意車前坑洞，採取必要安全措施，亦有過
    失。另道路交通安全規則第99條第1項第1款，在未列分快慢
    車道之道路，應在最外側道路行駛，本件參照現場圖照片，
    坑洞在道路中央，顯見被害人鍾彩映未在最外側行駛；道路
    交通安全規則第50條以下規定，騎乘機車必須有駕駛執照，
    否則依道路交通管理處罰條例第12條第1 項應予處罰，而被
    上訴人己○○在警訊時稱鍾彩映並無考領普通重機車駕照，
    則其騎重機車發生事故，皆有過失。故退一步言，本件縱認
    被害人鍾彩映係陷入凹陷處摔倒，其也有上述之多項重大過
    失，應負較重之過失責任，至少為百分之70。而原判決卻僅
    認被害人未依規定穩固佩戴安全帽之過失，僅減輕上訴人賠
    償金額百分之50，顯有違誤。且原判決准被上訴人請求慰藉
    金50萬元、殯葬費36萬6400元亦過高。
  (三)逢甲大學車輛行車事故鑑定研究中心之肇事鑑定，並非依機
    車之實物為鑑定，僅憑機車之照片為鑑定，已非可信。蓋被
    上訴人在原審提出之圖14照片，雖非93年07月23事故發生當
    天在現場所拍攝，但觀該紙照片，機車底盤並無明顯之擦痕
    存在。另將機車拖回派出所拍照之庚○○○○對機車底盤有
    無磨損之痕跡乙節，於本審到庭證稱「有磨損，不是很明顯
    ，無法確定是當天所磨損的，所以拍照存證」等語，是縱認
    機車之底盤有擦痕，但不是很明顯，無法確定是當天所磨損
    。上述鑑定光憑照片，竟認「機車之底盤確有擦痕存在，該
    處新舊混存」，實令人匪夷所思。從而該鑑定所為：「當車
    速在46.5公里至49.3公里間時，經過15公分之凹陷處後，會
    撞擊凹陷處前段之人孔蓋位置而滑倒」、「鍾彩映機車時速
    達到46.5公里至49.3公里之間，即有可能滑行21.3公尺」之
    結論，僅屬臆測之詞，自非可信。
三、被上訴人聲明求為判決：(一)上訴駁回。(二)第二審訴訟費用由
    上訴人負擔。其陳述除與原判決記載相同者予以引用之外，
    另補稱：
  (一)按民事訴訟法第277 條（舉證責任分配之原則）：「當事人
    主張有利於已之事實者，就其事實有舉證之責任，但法律別
    有規定，或依其情形顯失公平者，不在此限」。在當事人主
    張之事實真偽不明時，應如何定舉證責任之分配，我國現行
    法就舉證責任之分配，通常均委由學說、判例而為補充之，
    於89年修正本條文時，設有原則性之概括規定，在適用上固
    有標準可循。惟關於舉證責任之分配情形繁雜，僅設原則性
    規定，未能解決一切舉證責任之分配問題，於具體事件之適
    用上，自難免發生困難，故最高法院於判例中，即曾依誠信
    原則定舉證責任之分配。尤以關於公害事件、交通事故、商
    品製作人責任、醫療糾紛等事件之處理，如嚴守本條所定之
    原則，難免產生不公平之結果，使被害人無從獲得應有之救
    濟，有違正義原則，爰於原條文之下增訂但書，規定「但法
    律別有規定，或依其情形顯失公平者，不在此限」，以資因
    應。
  (二)最高法院18年上字第2855號判例意旨「原告對於自己主張之
    事實已盡證明之責後，被告對其主張，如抗辯其不實並提出
    反對之主張者，則被告對其反對之主張，亦應負證明之責，
    此為舉證責任分擔之原則」、18年上字第1679號判例意旨「
    原告於起訴原因已有相當之證明，而被告於抗辯事實並無確
    實證明方法，僅以空言爭執者，當然認定其抗辯事實之非真
    正，而應為被告不利益之裁判」。而民事訴訟法第355 條第
    1項暨刑事訴訟法第159 條第4項，均有規定公文書證據證明
    力如何，此則屬法院自由判斷之範疇。上訴人指系爭道路凹
    陷處前之路面設有防止超速駕駛之突出物（應稱減速標線）
    六條，經被上訴人查證，該減速標線是於事故發生後才設置
    的，此由被上訴人附卷照片可稽，足徵上訴人係為免除賠償
    責任而提供不實之證物，顯違證據法則，無證據能力。
  (三)上訴人指被害人鍾彩映女士超速、違反道路交通安全規則應
    與有過失。被害人是否超速，上訴人應負舉證責任，以實其
    說。最高法院83台上字第2342號判例，對損害原因力之判斷
    ，亦明白區分單純違反法令之行為與行為人之加害行為間關
    係。被害人前揭駕駛行為，依上開判例意旨，應與損害發生
    並無直接關聯。查本件事故發生當時，因無目擊者，故被上
    訴人自當依據地檢署調查筆錄暨警方開立具有證據能力之公
    文書、道路交通事故證明書、現場圖、照片以資證明被害人
    確係經過該坑洞肇致死亡。今上訴人對上開在原審不爭執之
    事實，提出新攻擊或防禦方法（機車底盤撞擊到人孔蓋後遺
    留下明顯之括痕究為新痕抑或舊痕），實有違民事訴訟法第
    447條嚴格的續審制規定。
  (四)原審附卷證二，警方已詳實記載被害人駕駛之機車行經方向
    是朝該坑洞而行，且在該坑洞前遺留下0.55公尺機車括地痕
    。且附卷證三號圖之13、14號，機車底盤有撞擊到人孔蓋後
    遺留下明顯之括痕，足資證明被害人確是從該坑洞上經過，
    準此，該坑洞與被害人之死亡，確具有相當因果關係，應無
    庸置疑。依民事訴訟法第282條規定暨76年臺上字728號判例
    ：「應證之事實雖無直接證據足資證明，但可應用論理法則
    與經驗法則，依已明瞭之間接事實，推定其真偽。有間接證
    據證明間接事實者，即得據以推定應證事實之真偽」。故原
    審以上述間接證據，以判定事實之真偽，於法自無違誤。
  (五)針對上訴人指原審判決賠償被上訴人精神慰撫金50萬元過高
    ，經查其存款應僅30餘萬元，有提供不實資料情形，特檢附
    臺中商業銀行定期存單及活期存款存摺（證一），以證明
    被上訴人存款分別為105萬5157元（每3個月為一期）、72萬
    4000餘元，合計177萬9000 餘元。另新光人壽保險公司理賠
    被上訴人100 萬元，因被上訴人長子黃宏傑服務於中央信託
    局，考量其業績需要，故將此理賠金轉存黃宏傑之服務單位
    即中央信託局員林分局（證二）。是以被上訴人實際存款已
    達270 餘萬元，上訴理由顯不足採。上訴人一再藉故推諉依
    法應負損害賠償責任，棄人民生命而不顧，顯與國家賠償法
    立法之精神相悖，依法應駁回其上訴。
    理  由
一、被上訴人主張：鍾彩映係被上訴人己○○之妻，於93年07月
    23日清晨六時許騎乘 MP8-383號重型機車，行經彰化縣永靖
    鄉四芳村第四公墓旁四湳路之系爭路段，因上訴人機關對該
    路段之管理有欠缺，導致路面出現凹陷，該凹陷處長25公分
    、寬18公分、離地面高15公分，並因上訴人未及時修補，且
    未設置任何警示標誌，致使鍾彩映機車行至該路段時，因不
    察路面有一凹洞，而致車輪陷進坑洞後再撞擊到人孔蓋，連
    人帶車翻滾滑擦摔倒約6 公尺外遠，且留下地面0.55公尺刮
    地痕，車毀人昏迷，經員警處理送往童綜合醫院急救，診斷
    受有後頭部外傷併右側硬腦膜上腔出血等傷害，直至同年08
    月03日死亡。而鍾彩映之死亡結果與上訴人對該路段之管理
    有欠缺間具有相當因果關係。嗣被上訴人己○○依國家賠償
    法之規定，於同年11月02日向上訴人機關提出賠償之請求而
    遭拒。為此，乃依國家賠償法第3條第1項、第9條第2項，及
    民法第184條第1項前段、第192條、第194條規定，提起本訴
    訟，請求上訴人賠償殯葬費36萬6400元、看護費1 萬4400元
    、精神慰撫金50萬元（原審判命上訴人應給付被上訴人43萬
    3200元，及自起訴狀繕本送達翌日即94年01月19日起至清償
    日止，按週年利率5%計算之利息。而駁回被上訴人其餘之訴
    。被上訴人就其所受敗訴判決部分，未據聲明不服）。
二、上訴人則以：本件事故發生地點之坑洞，係因受告知人台灣
    電力股份有限公司彰化區營業處向上訴人申請施工「永靖鄉
    公所電燈新設工程」完成後，工程回填不實，致路面鬆軟淘
    空所造成，而上訴人既無從參與該工程之設施或管理，自非
    國家賠償法所定之賠償義務機關。按損害賠償之債，以有損
    害之發生及有責任原因之事實，並二者之間有相當因果關係
    為成立要件，而所謂相當因果關係，係指無此行為，雖必不
    生此損害，有此行為，通常即足生此種損害，即可謂有因果
    關係；而無此行為，必不生此種損害，有此行為，通常亦不
    生此種損害者，即無因果關係，最高法院迭著判例可考。如
    被上訴人所主張本件損害賠償之債，不合於上開成立要件者
    ，即難謂有損害賠償請求權存在。本件事發現場並無目擊證
    人，而警方製作之道路交通事故現場圖，僅為處理交通事故
    之員警事後依據現場情形所製繪，並不能證明被害人鍾彩映
    發生交通事故確係因系爭坑洞造成，又被上訴人提出之道路
    交通事故證明書記載肇事情形為：「駕駛人鍾彩映駕下記車
    輛，沿四湳路東往西方向直行，於右記時、地當事人鍾彩映
    駕駛 MP8-383號重機車發生交通事故，致造成其本人頭部外
    傷及身體多處擦傷，於93年8月3日23時25分不治死亡」，亦
    無法證明係肇因系爭坑洞而導致鍾彩映摔倒受傷並死亡之事
    實。另依該道路交通事故現場圖所載，被害人車上載有長91
    公分、寬17公分、高14公分之樂器，其將該樂器橫置於機車
    踏板並超出機車寬度甚多，橫置於機車之樂器左側端並有一
    向下突出之形狀，顯無法排除係肇因於該樂器之左側端碰觸
    地面造成重心不穩致發生交通事故，此可由現場之三處刮地
    痕可資證明。若被害人確有跌落坑洞機車底盤撞擊人孔蓋，
    理應因重心不穩而跌倒，不可能於距離坑洞10公尺遠之處始
    有刮地痕之產生，況該機車產生刮地痕後尚滑行11.3公尺而
    倒停於距離路面凹陷處21.3公尺之遙，故鍾彩映應非因陷入
    系爭坑洞摔倒，其受傷死亡與系爭坑洞並無相當因果關係。
    被上訴人主張鍾彩映係因「陷入坑洞，人車翻倒因而受傷死
    亡」，自應就此予以舉證證明。至逢甲大學車輛行車事故鑑
  　定研究中心所為鑑定報告，係依據照片進行鑑定，而未就實
    際車輛進行勘驗，竟推論機車有新刮痕，進而認為該坑洞與
    鍾彩映之滑倒有因果關係，足見其鑑定甚為粗糙。依事發當
    時處理現場之員警蕭龍駿於本院證述，機車底盤有磨損，不
    是很明顯，無法確定是當天所造成，該鑑定豈可僅憑照片，
    即遽下機車有新刮痕之推論？又憑何認為系爭坑洞與鍾彩映
    之滑倒有因果關係？為何直接排除是承載貨物拖地造成？故
    事故鑑定報告，不足憑採。再退步言，縱認上訴人應負損害
    賠償責任，被害人鍾彩映受傷住院期間均係於加護病房治療
    ，非由家屬照料亦無從照料，故被上訴人請求加護病房期間
    之看護費用實無理由。又本件事故之發生，被害人鍾彩映係
    無照駕駛，且未減速慢行，以預防危險之發生，亦與有過失
    ，依法應減輕或免除賠償金額，故被上訴人請求精神慰撫金
    50萬元顯然過高，且無理由等語，資為抗辯。
三、參加人中興電工機械股份有限公司除與上訴人相同陳述外，
    另補充稱：依被上訴人起訴狀所附照片，道路凹陷處前之路
    面有防止超速駕駛之突出物六條（應稱減速標線），且據被
    上訴人稱鍾彩映機車之腳踏板處放伸縮喇叭，當天受僱出團
    吹奏。而事故發生係清晨六時，路上人車稀少，則鍾彩映應
    係騎車速度甚快，路過突出物處未剎車減速而失去平衡跌倒
    ，並非一定為陷入坑洞處。再參照現場圖，均無剎車痕，益
    見係因未減速，加上踏板有伸縮喇叭大型物品，失去平衡而
    跌倒。其未減速不僅有違道路交通安全規則第90條之規定，
    依道路交通安全規則第88條第1項第1款，機車載物寬度應不
    得超過車把手，長度自座位後部起不得向前伸，踏板處不可
    置物；道路交通安全規則第99條第1項第1款，在未列分快慢
    車道之道路，應在最外側道路行駛，本件系爭坑洞在道路中
    央，被害人未在最外側行駛；故縱認被害人鍾彩映係陷入凹
    陷處摔倒，其有上述之多項重大過失，應負較重之過失責任
    ，至少為百分之70等語。
四、兩造前揭主張及抗辯，對於被上訴人之妻鍾彩映於於93年07
    月23日清晨六時許騎乘 MP8-383號重型機車，行經彰化縣永
    靖鄉四芳村第四公墓旁四湳路系爭路段時，人車倒地，致後
    頭部外傷併右側硬腦膜上腔出血，經員警據報前往處理送往
    童綜合醫院急救無效，延至同年08月03日死亡。而事故現場
    之系爭路段，係由上訴人機關所管理，因受告知人台電公司
    在該處進行「永靖鄉公所電燈新設工程」，發包由參加人施
    作，導致路面出現凹陷，長25公分、寬18公分、離地面高15
    公分，未予修補，且未設置任何警示標誌之事實，為兩造所
    不爭執。惟就被上訴人主張因上訴人機關對該路面出現凹陷
    ，未及時修補，且未設置任何警示標誌，其管理有欠缺，始
    致使鍾彩映機車行至該路段時，因不察路面有凹洞，車輪陷
    進坑洞後再撞擊到人孔蓋，而發生事故，鍾彩映之死亡結果
    與上訴人對該路段之管理有欠缺間具有相當因果關係等情，
    則為上訴人所否認，並以前情抗辯。
五、按公有公共設施因設置或管理有欠缺，致人民生命、身體或
    財產受損害者，國家應負損害賠償責任。依第三條第一項請
    求損害賠償者，以該公共設施之設置或管理機關為賠償義務
    機關。國家賠償法第3條第1項、第9條第2項定有明文。查系
    爭路段位在上訴人機關轄內，受告知人台電公司為使用系爭
    道路用地挖掘道路修建地下管線工程以進行「永靖鄉公所電
    燈新設工程」，並於92年02月10日依「使用公路用地規則」
    、「台灣省市區道路管理規則」及「公共設施管線工程挖掘
    道路注意要點」向上訴人申請許可獲准，嗣台電公司於92年
    10月間施工完成後，並於同年11月17日通知上訴人完竣勘驗
    等情，有上訴人提出之台電公司92年02月10日彰區地管字第
    2010506 號申請書及台電公司彰化區營業處93年08月06日彰
    化字第09307002461號函影本可稽，是上訴人係屬系爭公有
    公共道路之管理機關，依國家賠償法第9條第2項規定，亦為
    賠償義務機關。至於系爭路段形成坑洞之原因是否係由台電
    公司或參加人中興電工機械股份有限公司施工不當所致，僅
    係上訴人機關依國家賠償法第3條第2項規定得否對有責之人
    行使求償權之問題，上訴人機關不得以其未參與上開「永靖
    鄉公所電燈新設工程」，即推卸其管理義務及賠償責任。
六、查依警方製作之道路交通事故現場圖顯示，系爭坑洞旁緊鄰
    一方形人孔蓋，被害人鍾彩映騎乘機車倒臥在距離上述道路
    坑洞約21.3公尺處，此段距離中遺有三處刮地痕，由東往西
    依次約為 0.55公尺、0.03公尺、0.1公尺，該路面凹洞及三
    道刮地痕離系爭道路南側路邊依次 3.2公尺、2.6公尺、1.8
    公尺、1.7 公尺；被害人所騎機車右側車身、腳踏板邊緣並
    有擦痕，機車底盤留有明顯磨擦痕跡，被害人倒地流血，血
    跡距機車前輪軸心處約一公尺，安全帽則飛離被害人倒臥處
    二公尺外。並有被上訴人所提出之機車受損及車禍現場照片
    14張附卷可佐。又依被上訴人提出之路口監視器翻拍照片所
    示，被害人於當日即93年07月23日清晨05時37分58秒騎乘機
    車行經四湳路，其有配戴安全帽，機車腳踏板處放置長型物
    品（即伸縮喇叭）超出機車把手邊緣，該物左端且有向下突
    出之形狀。此均為兩造所不爭執。而本院依上訴人之請求，
    函請逢甲大學車輛事故鑑定研究中心就本件車禍事故進行鑑
    定：該事故機車之底磐是否有擦痕？新痕或舊痕？該機車長
    170公分、寬65公分、高111公分，若曾行經路面凹陷長25公
    分、寬18公分、深15公分之路面坑洞時，其底磐是否會撞擊
    凹陷處前段之人孔蓋？機車是否倒會倒在距凹陷處21.3公尺
    之遠？經該車輛事故鑑定研究中心依據事故現場圖、現場照
    片、筆錄等資料，進行肇事責任分析結果，認本件車禍被害
    人鍾彩映無照駕駛機車，且乘載貨物寬度過寬，其車速約46
    公里至49公里之間，超過該路段速限40公里之限制，均有違
    反規定。該路段路面塌陷，形成長25公分、寬18公分、深15
    公分之凹陷，致鍾彩映行經該路段時，未發現此凹陷處，以
    時速46至49公里之速度行駛，導致其中心不穩而滑倒，故該
    坑洞與鍾彩映之滑倒有因果關係。雖上訴人復請求本院再函
    請該研究中心說明是否僅憑照片判認機車之底盤有擦痕？如
  　僅憑照片鑑定，如何判斷何者新痕或舊痕？機車底盤之擦痕
    是否可能非路面坑洞造成？有無可能在事發前即已存在？是
    否有可能係因無照駕駛及承載之貨物過寬，因駕駛技術不良
    及貨物擺放不當導致失去平衡而倒地？機車滑倒後之初速度
    介於46.5公里至49.3公里，而撞擊前速度是否有可能更快？
    該中心答覆說明：「舊痕判定是有許多刮痕，有泥土覆蓋其
    上，而此白色處內較深顏色為最近撞擊之痕，因其泥土掉落
    。惟此撞擊點研判有可能此次造成，但難以確定；舊痕是可
    能以往累積所造成，惟此較深顏色之撞擊點研判此次車禍所
    造成之機率較大；三道刮痕是機車倒地後摩擦地面所造成。
    無照駕駛及承載貨物過寬有違規定但與此車禍之發生無直接
    之因果關係；若該車在撞擊前有煞車，其車速可能更快。本
    中心所研判之車速為最低之速度，意即最低車速為時速46.5
    公里之上」。亦即關於機車底盤之擦痕研判，雖認有可能係
    此次事故所造成，但難以確定等情。然該車輛事故鑑定研究
    中心係依囑託，依據事故現場圖、現場照片、筆錄等資料，
    本於其專業而進行肇事責任之研判分析。在本件事故發生當
　　時，無人當場目擊之情況下，依現場所遺各跡象推論判斷，
  　自足採為認定事實之證據。上訴人對上開鑑定報告提出質疑
    各點，殊無足取。是本件堪認被害人騎乘機車行經系爭路段
    時，未注意車前狀況減速慢行，致駛過路面凹陷處，因坑洞
    離地太深，機車底盤撞擊該凹陷處前端之人孔蓋致機車失控
    並向左側路面傾斜，復因被害人於機車腳踏板處放置樂器伸
    縮喇叭，該伸縮喇叭左端有一向下突出物，於被害人嘗試操
    控機車保持平衡過程中，該樂器突出物在地面留下三道刮痕
    ，被害人終因操控機車失衡而人車倒地受傷無誤。至被害人
    未考領駕照，道路交通安全規則第99條第1項第1款規定，在
    未列分快慢車道之道路，應在最外側道路行駛，此乃行車秩
    序之規定，目的係在避免與其他人車爭道，本件並非與其他
    人車發生事故，是被害人未考領駕照、未行駛於最外側路邊
    ，應與本件事故無關。
七、系爭路段路面出現凹陷之坑洞，上訴人未予及時修補，且未
    設置任何警示標誌，使通行之人車注意防範，避免發生危險
    ，則上訴人管理系爭路段自有缺失，且此項缺失與被害人鍾
    彩映之死亡間有相當因果關係，依國家賠償法第3條第1項規
    定，被上訴人請求上訴人負賠償責任。又因故意或過失，不
    法侵害他人之權利者，負損害賠償責任；不法侵害他人致死
    者，對於支出醫療及增加生活上需要之費用或殯葬費之人，
    亦應負損害賠償責任；而不法侵害他人致死者，被害人之父
    、母、子、女及配偶，雖非財產上之損害，亦得請求賠償相
    當之金額，復普別為民法第184條第1項前段、第192條第1項
    、第194條第1項所明定。被上訴人據此本於侵權行為之法律
    關係，對上訴人請求損害賠償，即屬有據。被上訴人主張其
    因被害人鍾彩映死亡實際支付殯葬費用為45萬2400元，其中
    除遺食費用、大鼓陣電子琴孝女、樂隊排場非屬必要支出外
    ，餘36萬6400元部分，業據提出收據影本及費用明細影本等
    附卷可憑，核其支出內容皆為喪葬、習俗所必要，應認係必
    要之殯葬費用。上訴人指其中之地理師禮、頭七師父誦經、
    道士全壇、壇內用品等項非屬必要費用云云，尚無可採。又
    被上訴人因配偶鍾彩映死亡所受精神上之痛苦，不可言喻，
    自得請求賠償非財產上之損害，查被上訴人初中畢業，任職
    於紡織工廠，年所得約50萬元，有財政部台灣省中區國稅局
    員林稽徵所函復被上訴人 91-93年度綜合所得稅各類所得資
    料可證，原審斟酌兩造之身分地位、教育程度、經濟能力、
    上訴人管理欠缺情形及被上訴人精神所受痛苦程度等一切情
    形，判准被上訴人請求精神慰藉金50萬元，尚屬允洽。是被
    上訴人得請求上訴人賠償之金額為36萬6400元及精神慰藉金
    50萬元，合計86萬6400元。至被上訴人其餘請求（包括看護
    費用在）經原審駁回其訴後，未據聲明不服，故無庸再加審
    酌。
八、按損害之發生或擴大，被害人與有過失者，法院得減輕賠償
    金額或免除之，民法第217條第1項定有明文。又依道路交通
    安全規則第88條第1項第1款、第2項第3款規定：機器腳踏車
    附載物品，輕型不得超過50公斤，重型不得超過80公斤，高
    度不得超過駕駛人肩部，寬度不得超過把手外緣10公分，長
    度自座位後部起不得向前超伸，伸出車尾部分，自後輪軸起
    不得超過半公尺；機器腳踏車駕駛人應依規定配戴安全帽，
    應正面朝前及位置正確，於顎下繫緊扣環，安全帽並應適合
    頭形，穩固戴在頭上，不致上下左右晃動，且不可遮蔽視線
    。本件被害人所騎乘機車長170公分、寬61分，高110公分，
    其機車腳踏板處採橫式放置之伸縮喇叭長91公分、寬17公分
    、高14公分，該樂器橫放機車腳踏板處超出機車把手外緣10
    公分以上，有警製道路交通事故現場草圖影本、被害人於93
    年07月23日清晨05時37分58秒經過附近路口之監視器翻拍照
    片可稽，被害人發生車禍後，其所配戴之安全帽即脫離被害
    人頭部並飛落被害人倒地處逾2 公尺以上。足見被害人除有
    未注意車前狀況減速慢行之疏失外，其未依規定穩固佩戴安
    全帽，也有違上述規定，其就車禍事故損害之發生及擴大，
    與有過失。依本件肇事情節及被害人與有過失之狀況，應減
    輕上訴人賠償金額，以百分之50為宜。依此入例計算結果，
    上訴人應賠償被上訴人43萬3200元。原審判命上訴人應給付
    被上訴人43萬3200元，及自起訴狀繕本送達翌日即94年01月
    19日起至清償日止，按週年利率5%計算之利息。並因所命給
    付之金額未逾50萬元，而依職權宣告假執行，依上訴人陳明
    酌定擔保為免假執行之宣告，核無不合。上訴意旨指摘原判
    決不當，求予廢棄改判，為無理由，其上訴應予駁回。
九、兩造其餘攻擊防禦方法，經本院斟酌後，認為均不足以影響
    本件判決結果，爰不一一論列，併此敘明。
十、據上論結，本件上訴為無理由，依民事訴訟法第449條第1項
    、第78條，判決如主文。
中　　華　　民　　國　　96　　年　　1 　　月　　24　　日
          　　　　民事第五庭　　審判長法  官　林陳松
                            　　　　　法  官　王重吉
                            　　　　　法  官　古金男
以上正本係照原本作成。
不得上訴。
　　　　　　　　　　　　　　　　　　　書記官　詹錫朋
中　　華　　民　　國　　96　　年　　1 　　月　　25　　日
　　　　　　　　　　　　　　　　　　　　　　　　　　　Ｃ
